臺灣高等法院高雄分院民事判決         100年度選上字第25號
上  訴  人  蘇繁雄
訴訟代理人  王進勝律師
            黃淑芬律師
            林小燕律師
被上訴人    臺灣高雄地方法院檢察署檢察官王柏敦
            臺灣高雄地方法院檢察署檢察官李宛凌
            臺灣高雄地方法院檢察署檢察官黃齡慧
上列三人共同
訴訟代理人  嚴寶明檢察事務官
            翁智偉檢察事務官
            許炳華檢察事務官
上列當事人間當選無效事件，上訴人對於民國100 年6 月23日臺
灣高雄地方法院100 年度選字第6 號第一審判決提起上訴，本院
於民國100 年9 月28日言詞辯論終結，判決如下：
    主  文
上訴駁回。
第二審訴訟費用由上訴人負擔。
    事實及理由
一、本件被上訴人起訴主張：上訴人登記參選民國99年11月27日
    所舉辦之高雄市○○○路竹區鴨寮里里長選舉（下稱系爭選
    舉），係2 號候選人，為求勝選，與其配偶蘇秀貴及其樁腳
    蘇東皇、李玉菁、黃秋環、吳春花等人共同基於對於有投票
    權人交付賄賂而約其投票權為一定行使之犯意聯絡，於99年
    10月22日下午7 時許，由蘇東皇至訴外人方黃桂枝位於高雄
    市路○區○○里○○路367 巷55弄34-15 號住處，由方黃桂
    枝提供其住處附近具投票權人名單與蘇東皇作為買票之用；
    又蘇秀貴於同年10月間某日，在高雄市路○區○○里○○路
    117 巷6 號上訴人住處，分別交付新台幣（下同）42,000元
    、2,000 元與李玉菁，及於99年10月下旬至11月上旬間某日
    ，在上開上訴人住處，交付一筆金額不詳之現金與黃秋環，
    囑託黃秋環、李玉菁以每票1,000 元賄選，黃秋環、李玉菁
    、吳春花隨即分別於附表編號３至編號「時間」欄及「地
    點」欄所示之時、地，對「行賄對象」欄所示有投票權之選
    民，交付附表「行賄金額」欄所示之賄選金額，並約定於系
    爭選舉投票支持上訴人，為此，爰依公職人員選舉罷免法（
    下稱選罷法）第120 條第1 項第3 款規定，提起本件訴訟等
    語。並聲明求為判決：上訴人於系爭選舉之當選無效。
二、上訴人則以：上訴人並不知悉、亦未同意或授意蘇秀貴賄選
    買票，亦未要求任何第三人向有投票權之人賄選買票，如附
    表所示之賄選行為，均係由蘇秀貴、黃秋環、李玉菁、吳春
    花交付賄款，與上訴人無關，蘇秀貴於偵查中雖自認有提供
    買票資金與李玉菁、黃秋環，亦係基於夫妻情誼私自為之，
    上訴人並不知情。又蘇秀貴賄選對象僅十餘人，而投票結果
    上訴人當選票數高於第二高票100 餘票，故蘇秀貴之賄選行
    為對於系爭選舉結果並無影響等語置辯。並答辯聲明求為判
    決：駁回被上訴人之訴。
三、原審判決上訴人於系爭選舉之當選無效，上訴人不服，提起
    上訴，上訴聲明求為判決：(一)原判決廢棄。(二)被上訴人在第
    一審之訴駁回。被上訴人則答辯聲明求為判決：駁回上訴。
四、兩造不爭執事項如下：
  (一)上訴人登記參選系爭選舉，係2 號候選人，高雄市選舉委員
    會於99年12月2 日公告高雄市第1 屆里長選舉當選人名單，
    上訴人當選高雄市路竹區鴨寮里里長。被上訴人於99年12月
    30日提起本件訴訟。
  (二)上訴人之競選處所位於其在高雄市路○區○○村○○路117
    巷6 號住家。蘇秀貴係上訴人之配偶，於高雄市第1 屆里長
    選舉期間，曾因委由他人向高雄市路竹區鴨寮里內部分選民
    為賄選之行為，而與上訴人同遭臺灣高雄地方法院檢察署（
    下稱高雄地檢署）以99年度選偵字第80號、95號、118 號、
    185 號提起公訴，原審於100 年7 月22日以100 年度選訴字
    第20號（下稱系爭刑事案件）判處上訴人有期徒刑4 年、蘇
    秀貴有期徒刑2 年、李玉菁有期徒刑1 年10月、黃秋環有期
    徒刑1 年8 月，有刑事判決書在卷可證。
  (三)就附表編號1至16所記載之事實不爭執。
五、兩造爭執事項為：上訴人是否知悉、同意或授意蘇秀貴賄選
    ？
（一）按當選人有對於有投票權之人，行求期約或交付賄賂或其
      他不正利益，而約其不行使投票權或為一定之行使之情形
      時，選舉委員會、檢察官或同一選舉區之候選人得以當選
      人為被告，自公告當選人名單之日起30日內，向該管轄法
      院提起當選無效之訴，選罷法第120 條第1 項第3 款定有
      明文。查，上訴人登記參選系爭選舉，係2 號候選人，高
      雄市選舉委員會於99年12月2 日公告高雄市第1 屆里長選
      舉當選人名單，上訴人當選高雄市路竹區鴨寮里里長。被
      上訴人於99年12月30日提起本件訴訟等情，為兩造所不爭
      執，是被上訴人以上訴人有賄選行為，依前揭選罷法第12
      0 條第1 項第3 款之規定提起本件訴訟，自屬合法，合先
      明。
（二）又依前揭選罷法第120 條第1 項第3 款之規定，祇要當選
      人有對於有投票權人中之「1 」人，行求期約或交付賄賂
      或其他不正利益，而約其不行使投票權或為一定之行使之
      情形，即構成當選無效，檢察官或同一選舉區之候選人即
      得以當選人為被告，自公告當選人名單之日起30日內，向
      該管轄法院提起當選無效之訴，是上訴人主張蘇秀貴賄選
      對象僅十餘人，而投票結果上訴人當選票數高於第二高票
      100 餘票，故蘇秀貴之賄選行為對於系爭選舉結果無並影
      響云云，不足採信。
（三）被上訴人主張上訴人委由其配偶蘇秀貴及其樁腳蘇東皇、
      李玉菁、黃秋環、吳春花等人，對附表「行賄對象」欄所
      示之人賄選等情，為上訴人所否認，並辯稱：伊不知道蘇
      秀貴有賄選之事實，亦未與蘇秀貴有何賄選之犯意聯絡云
      云。查，就附表編號１至所記載之事實，為兩造所不爭
      執，足見蘇秀貴確有對黃秋環、李玉菁賄選，並透過黃秋
      環、李玉菁再對附表編號３至「行賄對象」欄所示有投
      票權之選民，交付「行賄金額」欄所示之賄選金額，且蘇
      秀貴於100 年3 月24日在系爭刑事案件供稱：伊曾拿錢給
      李玉菁、黃秋環、方黃桂枝，委請其等協助向高雄市路竹
      區鴨寮里選民買票等語，有該準備程序筆錄在卷（見原審
      卷第291 頁背面），是蘇秀貴有為上訴人為上開賄選之事
      實，應堪認定。
（四）次查，證人即自李玉菁處取得賄選款項之彭琇卿（即附表
      編號）之配偶黃榮宗於99年11月12日、99年12月24日在
      高雄地檢署偵訊時證稱：伊知道彭琇卿約在99年11月12日
      之10天前有收受李玉菁所交付為上訴人買票的錢，伊告訴
      彭琇卿因伊之工作關係，要行政中立，不能收買票錢，伊
      要彭琇卿將所收受之賄款拿給伊後，伊拿去還給上訴人，
      但上訴人說因為伊與彭琇卿之幫忙，算是走路工，喝涼水
      的錢，不用還了，伊對上訴人說不要向伊買票，伊不收買
      票錢，上訴人仍要伊將錢收下，伊當時有讓上訴人知道該
      款項是買票錢等語，有該偵查筆錄在卷可證（見高雄地檢
      署99年度選偵字第80號卷二第144 至146 頁、99年度選偵
      字第80號卷三第173 至175 頁），又證人黃榮宗曾受邀至
      上訴人家中唱歌一節，業經蘇秀貴於系爭刑事案件供述明
      確，有該刑事筆錄在卷可稽（見原審卷第232 頁），足見
      上訴人與黃榮宗間應無仇恨夙怨，證人黃榮宗當無甘冒偽
      證罪追訴之風險而胡亂誣指之理，是證人黃榮宗之證詞，
      應堪採信。另依證人黃榮宗之上開證述，顯然上訴人事前
      已知悉並同意蘇秀貴為其賄選買票，否則焉會要證人黃榮
      宗將買票錢收下，是上訴人主張伊並不知悉、亦未同意或
      授意蘇秀貴賄選買票云云，不足採信。再者，證人黃榮宗
      於99年11月12日在高雄地檢署偵訊時證稱：伊知道彭琇卿
      「約」在99年11月12日之10天前有收受李玉菁所交付為上
      訴人買票的錢等情，而彭琇卿於警訊時證稱：係99年10月
      「某日」晚上，李玉菁邀伊與黃榮宗至上訴人家唱歌，當
      晚李玉菁在上訴人住處後門拿2,000 元現金給伊，要伊投
      票支持上訴人，當天晚上回家後，伊告訴黃榮宗，黃榮宗
      說不能收這種錢，說明天加班後，會去上訴人家返還賄款
      等語（見高雄市政府警察局湖內分局刑案偵查卷宗第282
      頁），是黃榮宗及彭琇卿均未證述李玉菁交付賄款與彭琇
      卿之時間係在99年10月22日，又依附表編號２之記載，蘇
      秀貴交付與李玉菁賄選款項之時間係99年10月間某日，此
      為兩造所不爭執，而李玉菁於100 年5 月5 日在系爭刑事
      案件證稱：蘇秀貴拿錢給伊後，在同一天伊即拿給彭琇卿
      等語，則李玉菁拿賄款2,000 元給彭琇卿應在99年10月間
      「某日」，尚難因黃秋環於99年12月7 日在高雄地檢署偵
      訊時證稱：李玉菁要其去上訴人住家拿賄款係在99年10月
      22日颱風天等語，即認李玉菁交付賄款與彭琇卿之日期亦
      係在99年10月22日，進而認定黃榮宗係在翌日即99年10月
      23日還款，是上訴人主張李玉菁交付賄款與黃秋環係在99
      年10月22日颱風天，故李玉菁交付賄款與彭琇卿亦應係在
      同一日，黃榮宗還款日則為翌日即99年10月23日，當日亦
      係伊之競選總部成立之日，伊忙完競選總部成立之事後即
      外出，黃榮宗不可能找到伊，故黃榮宗之證述不可採云云
      ，乃屬其個人推測之詞，不足採信。又李玉菁係將賄款交
      與彭琇卿（即附表編號）而非黃榮宗一節，為兩造所不
      爭執，則涉犯投票受賄罪之人係彭琇卿而非黃榮宗，故上
      訴人主張黃榮宗為避免本身涉犯投票受賄罪而為上開證述
      云云，尚難採信。另李玉菁於99年11月10日在警訊時證稱
      ：買票的錢是上訴人之妻蘇秀貴交給伊，交付之詳細日期
      伊已「忘記」，大約是在99年10月下旬的「某日」晚上等
      語（見高雄市政府警察局湖內分局刑案偵查卷宗第54頁）
      ，顯見李玉菁已忘記蘇秀貴交付賄款之日期；再者，本院
      認黃榮宗於警訊及偵查中已就返還賄款之過程證述明確，
      且其證述內容可採，已如前述，至於其何日返還賄款，均
      無礙於上訴人與蘇秀貴有透過李玉菁向彭琇卿賄選之認定
      ，是上訴人請求傳訊證人李玉菁證明其係於何時交付賄款
      與彭琇卿，及證人黃榮宗證明其於何時返還賄款及過程，
      本院認均無必要，故不予傳訊，併此明。
（五）按近年來檢調機關雖強力查察賄選，然部分候選人為達勝
      選目的，仍以各種方式進行賄選，此以賄選之不正當手段
      競選之候選人，恐因賄選被查獲後，縱使當選，亦將被提
      起當選無效之訴，故為避免賄選被查獲，候選人不會親自
      進行賄選，大抵係假借其至親好友、配偶或選舉幹部之手
      進行賄選，俾一旦被查獲，尚可辯解其未參與賄選，以免
      被提起當選無效之訴，是如當選人之至親好友、配偶或選
      舉幹部有符合選罷法第120 條第1 項第3 款規定之情事，
      應考量就當選人指使其至親好友、配偶或選舉幹部進行賄
      選部分，在蒐證上極為困難，如嚴格限制需舉證至當選人
      本人親自行賄，或親自指使其至親好友、配偶及選舉幹部
      行賄，則無異漠視當選人假至親好友、配偶或選舉幹部之
      手所為之賄選，亦無異認同當選人以迂迴方式進行賄選之
      正當性，是於當選人之至親好友、配偶或選舉幹部確有選
      罷法第120 條第1 項第3 款規定情事，依民事訴訟法第27
      7 條但書之規定，自應由當選人就其無參與賄選之事實，
      負舉證或說明之責任，始符公平，並確保選罷法第120 條
      第1 項第3 款立法意旨之實現。查，上訴人於原審自承：
      蘇秀貴有協助伊競選本件里長，並參與拜票等情（見原審
      卷第339 頁），而蘇秀貴係上訴人之配偶，上訴人競選之
      處所在其住家等情，為兩造所不爭執，足見2 人感情尚佳
      ，是蘇秀貴係上訴人最親密、最值信任之人，且競選之處
      所即在上訴人坐落高雄市路○區○○路117 巷6 號住家，
      蘇秀貴協助上訴人競選本件里長，就有關競選事項理應與
      上訴人商議，若謂上訴人對於蘇秀貴為其鋌而走險涉入賄
      選犯罪，於事前完全毫無所悉，核與經驗法則有違。又為
      端正選風，檢調機關多年來均不斷大力宣導反賄選，一旦
      賄選被查獲，即有面臨刑事重罰及民事當選無效之高度風
      險，此為參選之上訴人及其配偶蘇秀貴所明知，故是否採
      賄選之不正當手段當屬重大決策，更與上訴人之政治前途
      息息相關，衡諸一般經驗法則，應僅有參與選舉之上訴人
      才能為最終之決定，蘇秀貴焉會不與上訴人商討即擅自主
      張為上訴人賄選買票。綜上，上訴人對蘇秀貴為其賄選買
      票應於事前已知悉，並同意，自應與蘇秀貴共負賄選之責
      ，從而上訴人主張伊對蘇秀貴為其賄選買票一事完全不知
      情云云，顯與常理有違，不足採信。
（六）又查，上訴人既有向彭琇卿賄選買票，已如前述，則依前
      揭規定及說明，即已構成上訴人當選無效之理由，至於上
      訴人有無向附表編號１至及編號「行賄對象」欄所示
      之人賄選，均無再論述之必要，併此明。
六、綜上所述，被上訴人本於選罷法第120 條第1 項第3 款及第
    99條之規定，請求判決上訴人於系爭選舉之當選無效，為有
    理由，應予准許。是原審判決上訴人敗訴，於法尚無不合。
    上訴意旨指摘原判決不當，求予廢棄改判，為無理由，應駁
    回其上訴。
七、據上論結，本件上訴為無理由，依民事訴訟法第449 條第1
    項、第78條，判決如主文。
中    華    民    國  100     年    9     月    30    日
                            民事第三庭
                                審判長法官  張國彬
                                法      官  甯  馨
                                法      官  鄭月霞
以上正本證明與原本無異。
本件不得上訴。
中    華    民    國  100     年    9     月    30    日
                                書  記  官  郭蘭蕙
附表：
┌─┬───┬────┬────┬────┬────┬───┐
│編│行賄人│行賄對象│時    間│地    點│行賄金額│備  註│
│號│      │        │        │        │        │      │
├─┼───┼────┼────┼────┼────┼───┤
│１│蘇秀貴│黃秋環  │99年10月│高雄市路│2,000元 │      │
│  │      │        │下旬至11│竹區鴨寮│        │      │
│  │      │        │月上旬某│村保民路│        │      │
│  │      │        │日      │117 巷6 │        │      │
│  │      │        │        │號      │        │      │
├─┼───┼────┼────┼────┼────┼───┤
│２│蘇秀貴│李玉菁  │99年10月│高雄市路│5,000元 │其中  │
│  │      │        │間某日  │竹區鴨寮│        │2,000 │
│  │      │        │        │村保民路│        │元係走│
│  │      │        │        │117 巷6 │        │路工資│
│  │      │        │        │號      │        │      │
├─┼───┼────┼────┼────┼────┼───┤
│  │      │        │        │        │        │      │
│３│黃秋環│張誌偉  │99年10月│高雄市路│3,000元 │      │
│  │      │        │25日至29│竹區鴨寮│        │      │
│  │      │        │日間某日│村復興路│        │      │
│  │      │        │7時30分 │327 巷90│        │      │
│  │      │        │        │弄14號附│        │      │
│  │      │        │        │近      │        │      │
├─┼───┼────┼────┼────┼────┼───┤
│４│黃秋環│陳志華  │99年10月│高雄市路│3,000元 │其中  │
│  │      │        │間某日晚│竹區鴨寮│        │1,000 │
│  │      │        │上      │村復興路│        │元係轉│
│  │      │        │        │327 巷88│        │行賄胡│
│  │      │        │        │弄5 號  │        │廣龍之│
│  │      │        │        │        │        │賄款  │
├─┼───┼────┼────┼────┼────┼───┤
│５│李玉菁│劉美貞  │99年11月│高雄市路│1,000元 │      │
│  │      │        │初某晚  │竹區復興│        │      │
│  │      │        │        │路327 巷│        │      │
│  │      │        │        │口      │        │      │
├─┼───┼────┼────┼────┼────┼───┤
│６│李玉菁│許素綾  │99年10月│高雄市路│2,000元 │      │
│  │      │        │底、11月│竹區鴨寮│        │      │
│  │      │        │初      │村復興路│        │      │
│  │      │        │        │327 巷92│        │      │
│  │      │        │        │弄13號  │        │      │
├─┼───┼────┼────┼────┼────┼───┤
│７│李玉菁│程月理  │99年10月│高雄市路│3,000元 │      │
│  │      │        │24日上午│竹區鴨寮│        │      │
│  │      │        │9時許   │村復興路│        │      │
│  │      │        │        │327 巷92│        │      │
│  │      │        │        │弄9 號  │        │      │
├─┼───┼────┼────┼────┼────┼───┤
│８│李玉菁│王金池  │99年11月│高雄市路│4,000元 │      │
│  │      │        │初某晚7 │竹區鴨寮│        │      │
│  │      │        │、8時許 │村復興路│        │      │
│  │      │        │        │327 巷92│        │      │
│  │      │        │        │弄16號李│        │      │
│  │      │        │        │玉菁住處│        │      │
├─┼───┼────┼────┼────┼────┼───┤
│９│李玉菁│陳余金霞│99年10月│高雄市路│1,000元 │      │
│  │      │        │底某日晚│竹區鴨寮│        │      │
│  │      │        │上7、8時│村復興路│        │      │
│  │      │        │許      │327 巷92│        │      │
│  │      │        │        │弄6 號  │        │      │
├─┼───┼────┼────┼────┼────┼───┤
│１０│李玉菁│林秀日  │99年11月│高雄市路│10,000元│其中  │
│  │      │        │初      │竹區鴨寮│        │5,000 │
│  │      │        │        │村復興路│        │元係轉│
│  │      │        │        │327 巷92│        │行賄林│
│  │      │        │        │弄12號  │        │味之賄│
│  │      │        │        │        │        │款
├─┼───┼────┼────┼────┼────┼───┤
││李玉菁│陳運德  │99年10月│高雄市路│1,000元 │      │
│  │      │        │底、11月│竹區鴨寮│        │      │
│  │      │        │初      │村復興路│        │      │
│  │      │        │        │327 巷92│        │      │
│  │      │        │        │弄14號  │        │      │
├─┼───┼────┼────┼────┼────┼───┤
││李玉菁│謝淑美  │99年11月│高雄市路│1,000元 │      │
│  │      │        │初      │竹區鴨寮│        │      │
│  │      │        │        │村復興路│        │      │
│  │      │        │        │327 巷92│        │      │
│  │      │        │        │弄16號  │        │      │
├─┼───┼────┼────┼────┼────┼───┤
││李玉菁│蔡金蓉  │99年11月│高雄市路│1,000元 │      │
│  │      │        │初      │竹區鴨寮│        │      │
│  │      │        │        │村復興路│        │      │
│  │      │        │        │327 巷88│        │      │
│  │      │        │        │弄9 號  │        │      │
├─┼───┼────┼────┼────┼────┼───┤
││李玉菁│蕭麗花  │99年11月│高雄市路│2,000元 │      │
│  │      │        │初      │竹區鴨寮│        │      │
│  │      │        │        │村復興路│        │      │
│  │      │        │        │327 巷88│        │      │
│  │      │        │        │弄10號  │        │      │
├─┼───┼────┼────┼────┼────┼───┤
││李玉菁│何玉貞  │99年11月│高雄市路│3,000元 │      │
│  │      │        │初某晚  │竹區鴨寮│        │      │
│  │      │        │        │村復興路│        │      │
│  │      │        │        │327 巷88│        │      │
│  │      │        │        │弄8 號  │        │      │
├─┼───┼────┼────┼────┼────┼───┤
││李玉菁│彭琇卿  │99年10月│高雄市路│2,000元 │      │
│  │      │        │某日晚上│竹區鴨寮│        │      │
│  │      │        │8時許   │村保民路│        │      │
│  │      │        │        │117 巷6 │        │      │
│  │      │        │        │號蘇繁雄│        │      │
│  │      │        │        │住處旁之│        │      │
│  │      │        │        │卡拉OK室│        │      │
│  │      │        │        │後方    │        │      │
├─┼───┼────┼────┼────┼────┼───┤
││吳春花│游文傑  │99年10月│高雄市路│1,000元 │遭游文│
│  │      │        │底左右某│竹區鴨寮│        │傑拒絕│
│  │      │        │日晚上7 │村復興路│        │      │
│  │      │        │時至8時 │367 巷55│        │      │
│  │      │        │許      │弄22之14│        │      │
│  │      │        │        │號      │        │      │
└─┴───┴────┴────┴────┴────┴───┘